【裁判字號】    98,訴,1415
【裁判日期】    980826
【裁判案由】    返還代償款
【裁判全文】
臺灣臺中地方法院民事判決              98年度訴字第1415號
原      告  甲○○
被      告  乙○○
上列當事人間請求返還代償款事件，本院於民國98年8月12日言
詞辯論終結，判決如下：
    主    文
被告應給付原告新台幣壹佰零捌萬壹仟佰壹拾貳元，及民國98
年6月22日起，至清償日止，按年息百分之五計算之利息。
訴訟費用由被告負擔。
    事實及理由
壹、程序方面：
    按訴狀送達後，原告不得將原訴變更或追加。但擴張或減縮
    應受判決事項之聲明者，不在此限。民事訴訟法第255條第1
    項第3款定有明文。本件原告提起本訴原聲明請求：被告應
    給付原告新台幣（下同）108萬1312元，即自民國（下同）
    95年6月19日起至清償日止，按年息百分之五計算之利息。
    嗣於本院審理中減縮聲明為：被告應給付原告108萬1312元
    ，及自起訴狀繕本送達之翌日（98年6月22日）起，至清償
    日止，按年息百分之五計算之利息，核屬減縮應受判決事項
    之聲明，依前開說明，應予准許。
貳、實體方面：
一、原告主張：被告於84年7月17日，邀訴外人黃至善為連帶保
    證人，向三信銀行股份有限公司（以下簡稱三信銀行）借款
    280 萬元，經被告部分還款及拍賣抵押物後，尚餘欠90萬
    9113元，其後三信銀行乃對連帶保證人黃至善所有坐落台中
    市○○段177之23地號土地聲請拍賣，經三拍仍無法拍定。
    因原告居於上開地號土地，乃籌款（請訴外人黃奐禎匯100
    萬元；姚翠芳匯20萬元）匯繳三信銀行，代被告清償所積欠
    本金90 萬9113元及利息、違約金17萬2199元，合計108萬
    1312元。嗣黃奐禎、姚翠芳各於98年3月30日、98年3月31日
    ，將其對被告之代償款返還請求權債權讓與原告，而原告亦
    以台中大坑口郵局存證信函2033號通知被告，系爭債權已讓
    與。經原告多次向被告催還，然被告均置之不理，為此提起
    本件訴訟。並聲明：被告應給付原告108萬1312元，及自起
    訴狀繕本送達之翌日起，至清償日止，按年息百分之五計算
    之利息。
二、被告則以：其並沒有委請訴外人黃奐禎、姚翠芳代其清償系
    爭債務；且系爭土地為訴外人黃至善所有，兩造為黃至善之
    繼承人，原告前曾將系爭土地出租予別人，租金收入，被告
    應有六分之一之權利，應足以清償系爭債務。退步言之，縱
    被告仍應清償系爭債務，被告希望以繼承之財產來清償，但
    繼承的財產尚未分割，被告無法分期償還原告等語。並聲明
    ：駁回原告之訴。
三、本件原告主張：被告於84年7月17日，邀訴外人黃至善為連
    帶保證人，向三信銀行借款280萬元，經被告部分還款及拍
    賣抵押物後，尚餘欠90萬9113元，其後三信銀行乃對連帶保
    證人黃至善所有坐落台中市○○段177之23地號土地，聲請
    拍賣，經三拍仍無法拍定。因原告居於上開地號土地，乃籌
    款（即請訴外人黃奐禎匯100萬元；姚翠芳匯20萬元）匯繳
    三信銀行，代被告清償所積欠本金90萬9113元及利息、違約
    金17萬2199元（黃奐禎清償100萬元，姚翠芳清償8萬1312
    元），合計108萬1312元。嗣黃奐禎、姚翠芳各於98年3月30
    日、98年3月31日將其債權讓與原告，而原告亦以台中大坑
    口郵局存證信函2033號通知被告系爭債權已讓與。經原告多
    次向被告催還，然被告均置之不理等情，為被告所不爭執，
    並有原告提出之借據、三信銀行放款帳卡明細表、三信銀行
    對外催收放款明細帳影本各一份、台中市○○區○○段177-
    23地號土地登記第二類謄本影本一份、債務部分償還證明書
    影本一份、債權讓與書二份、台中大坑口郵局存證信函2033
    號一份，在卷可稽，自堪信為真實。
四、按未受委任，並無義務，而為他人管理事務者，其管理應依
    本人明示或可得推知之意思，以有利於本人之方法為之。民
    法第172條；又管理事務，利於本人，並不違反本人明示或
    可得推知之意思者，管理人為本人支出必要或有益之費用，
    或負擔債務，或受損害時，得請求本人償還其費用及自支出
    時起之利息，或清償其所負擔之債務，或賠償其損害。。民
    法第176條第1項亦定有明文。依民法第311條第1項前段規定
    ：債之清償，得由第三人為之。本件訴外人黃奐禎、姚翠芳
    於被告債務給付遲延，遭債權人催索無力清償時，由黃奐禎
    匯100萬元、姚翠芳匯20萬元予三信銀行，以代被告清償被
    告所積欠本金90萬9113元及利息、違約金17萬2199元（黃奐
    禎清償100萬元，姚翠芳清償8萬1312元）債務，雖黃奐禎、
    姚翠芳未受被告委任而代被告處理清償債務之事務，惟其清
    償行為有利於被告，且不違被告可得推知之意思，黃奐禎、
    姚翠芳就其代償支出之必要費用，依法得請求被告償還，今
    黃奐禎、姚翠芳二人將其對被告之費用（即代償款）償還請
    求權讓與原告並通知被告清償，被告未為給付，原告本於費
    用償還請求權，自得請求被告給付原告108萬1312元，原告
    請求被告給付原告108萬1312元，於法有據。
五、又被告就原告請求其給付108萬1312元之事實，固不爭執，
    惟辯稱：系爭台中市○○段177之23地號土地，為訴外人黃
    至善所有，兩造為其繼承人，原告前曾將系爭土地出租予別
    人，租金收入，被告應有六分之一之權利，應足以清償系爭
    債務。退步言之，縱被告仍應清償系爭債務，被告希望以繼
    承之財產來清償，但繼承的財產尚未分割，被告無法分期償
    還原告云云。惟查：
（一）被告抗辯：系爭台中市○○段177之23地號土地，為訴外
      人黃至善所有，兩造為其繼承人，原告曾將系爭土地出租
      予別人，租金收入，被告應有六分之一之權利，應足以清
      償系爭債務云云，業為原告所否認，且被告就其抗辯之事
      實，復未舉證以實其說，被告既未能證明其對原告有可為
      抵銷之債權存在，被告為抵銷抗辯，自難遽採。
（二）被告復辯稱：希望以繼承之財產來清償系爭債務云云，按
      兩造就有繼承黃至善遺產一節，固為兩造所不爭執，惟兩
      造繼承之財產為何？未見被告陳報；且繼承之遺產尚未繼
      承分割一節，復為被告所自承，是兩造與其他繼承人繼承
      之遺產，繼承分割前仍屬全體共有人所公同共有，非屬可
      單獨處分之財產，被告自難以繼承之財產抵付對原告之債
      務，是被告此一抗辯，僅為被告個人之期望，無礙原告對
      被告之請求權，被告拒絕給付，自無理由。
六、綜上所述，原告本於無因管理費用償還請求權之法律關係，
    請求被告給付原告108萬1312元，及自起訴狀繕本送達之翌
    日（即98年6月22日）起，至清償日止，按年息百分之五計
    算之利息，為有理由，應予准許。
七、本件事實已臻明確，兩造其餘攻擊防禦方法及主張，經審酌
    後，核與結論無涉，爰不一一贅述，附此敘明。
參、訴訟費用負擔之依據：民事訴訟法第78條。
中    華    民    國    98    年    8    月    26   日
                  民事第四庭    法  官  王金洲
正本係照原本作成。
如對本判決上訴，須於判決送達後20日內向本院提出上訴狀。
中    華    民    國    98    年    8    月    26   日
                                書記官  魏愛玲


司法院資訊處製作；財團法人民間司法改革基金會備份。
